【裁判字號】    98,交上易,49
【裁判日期】    980729
【裁判案由】    過失致死
【裁判全文】
臺灣高等法院高雄分院刑事判決        98年度交上易字第49號
上  訴  人  臺灣高雄地方法院檢察署檢察官
被      告  乙○○
上列上訴人因被告過失致死案件，不服臺灣高雄地方法院96年度
交易字第574 號中華民國98年3 月26日第一審判決（起訴案號：
臺灣高雄地方法院檢察署95年度偵字第28091 號），提起上訴，
本院判決如下：
    主  文
上訴駁回。
    理  由
一、公訴意旨略以：被告乙○○於民國94年10月2 日晚上11時許
    ，駕駛車牌號碼7590-GP 號自小客車搭載黃志偉，沿高雄市
    前鎮區○○○路快車道由西往東方向行駛，行經高雄市○○
    ○路與仁愛三街交岔路口前，被告沿途搜尋有無停車位準備
    停車，到達該交岔路口處，被告在該處停等紅綠燈時，仍將
    目光轉往其左邊對面處繼續搜尋有無停車位，待其行車方向
    轉為綠燈時，於起步時應注意、能注意車前狀況並隨時採取
    必要之安全措施，竟疏未注意車前狀況，仍專注於停車位之
    搜尋，嗣突見其右前方三多三路與仁愛三街交岔路東南角位
    置「三多飯店」前方有以白線繪成之「待轉區」，被告誤認
    為係停車格，乃將車切入慢車道往該「待轉區」方向行進；
    適有吳榮財駕駛車牌7500-GN 號自小客箱型車，沿三多三路
    由東往西方向自對向駛來，行經三多三路與仁愛三街交岔路
    口處，急馳左轉仁愛三街欲往南方向行駛，被告見狀閃避不
    及，2 車發生碰撞，被告所駕駛之自小客車碰撞後彈至三多
    三路北側處，吳榮財因胸腹內出血、鈍力傷，經送醫救治仍
    於94年10月2 日晚上12時許死亡。因認被告涉有刑法第276
    第1 項之過失致人於死罪嫌云云。
二、按被告以外之人於審判外之陳述，雖不符刑事訴訟法第159
    條之1 至第159 條之4 之規定，而經當事人於審判程序同意
    作為證據，法院審酌該言詞陳述或書面陳述作成時之情況，
    認為適當者，亦得為證據。當事人、代理人或辯護人於法院
    調查時知有第159 條第1 項不得為證據之情形，而未於言詞
    辯論終結前聲明異議者，視為有前項之同意，同法第159 條
    之5 第1 、2 項定有明文。立法意旨在於傳聞證據未經當事
    人之反對詰問予以核實，原則上先予排除，惟若當事人已放
    棄反對詰問權，於審判程序中表明同意該等傳聞證據可作為
    證據，基於尊重當事人對傳聞證據之處分權，及證據資料愈
    豐富，愈有助於真實發見之理念，且強化言詞辯論主義，使
    訴訟程序得以順暢進行，上開傳聞證據亦均具有證據能力。
    查本案據以認定被告犯罪事實存否之被告以外之人之言詞或
    書面陳述，被告及檢察官於原審審理時，均未聲明異議，且
    於原審調查證據時，均表示無意見，又被告於本院審理時，
    則經合法傳喚未到庭，且於本院言詞辯論終結前，被告及檢
    察官又均未聲明異議，而本院審酌該言詞陳述及書面陳述作
    成之情況，未見有何不適當之情形，故依前開規定，均認得
    為證據。
三、再按犯罪事實應依證據認定之，無證據不得認定犯罪事實，
    又不能證明被告犯罪，應諭知無罪之判決；刑事訴訟法第15
    4 條第2 項及第301 條第1 項分別定有明文。再按刑事訴訟
    法上所謂認定犯罪事實之證據，係指足以認定被告確有犯罪
    行為之積極證據而言，如未能發現相當證據或證據不足以證
    明，自不能以推測或擬制之方法，以為裁判基礎。而認定不
    利於被告之事實，須依積極證據，苟積極證據不足為不利被
    告之認定時，即應為有利於被告之認定，更不必有何有利之
    證據；又認定犯罪事實所憑之證據，雖不以直接證據為限，
    間接證據亦包括在內，然而無論直接證據或間接證據，其為
    訴訟上之證明，須於通常一般之人均不致有所懷疑，而得確
    信其為真實之程度者，始得據為有罪之認定，倘其證明尚未
    達到此一程度，而有合理之懷疑存在，無從使事實審法院得
    有罪之確信時，即應由法院為諭知被告無罪之判決。亦即若
    證據資料在經驗科學上或論理法則上尚有對被告較為有利之
    存疑，而無從依其他客觀方法排除此項合理之可疑，即不得
    以此資料作為斷罪之基礎，且刑事訴訟制度受「倘有懷疑，
    即從被告之利益為解釋」、「被告應被推定為無罪」之原則
    所支配，故得為訴訟上之證明者，無論為直接或間接證據，
    須客觀上於一般人均不致有所懷疑而達於確信之程度者，始
    可據為有罪之認定，倘其證明尚未達於「確信」之程度，而
    有合理可疑存在時，即難據以為被告不利認定，換言之，在
    法律判斷上，即不能為被告有罪之認定。
四、被告乙○○於本院審理時經合法傳喚未到庭，惟於原審審理
    時，其對於在上開時、地，駕駛車輛與被害人吳榮財所駕之
    車輛發生碰撞，被害人並因而胸腹內出血、鈍力傷不治死亡
    一事，均坦承不諱，惟堅決否認有何過失致人於死之犯行，
    辯稱：伊有注意車前狀況，且案發當時伊車輛係停止狀態，
    見被害人車輛迎面開來無法閃避等語。而檢察官起訴認被告
    涉有過失致死之犯行，則係以被告於警詢及偵查中之供述、
    檢察官現場履勘筆錄、道路交通事故調查報告表及相片、高
    雄市政府警察局刑事鑑識中心現場勘查報告書、內政部警政
    署刑事警察局鑑定書及檢察官相驗被害人之勘驗筆錄、驗斷
    書、相驗屍體證明書等為其論據。另檢察官上訴意旨以：被
    告係誤認前方有停車格在先，且將車切往慢車道之際，視線
    僅注視於該誤認之停車格，並未注意車前狀況，以致被害人
    駕車駛至時，未採取必要之安全措施，致發生碰撞，被告應
    負過失致死罪責云云。惟查：
  (一)關於本件車禍肇事經過，被告於肇事後在醫院治療而受警詢
    問時稱：伊車沿三多三路慢車道西向東行駛，要到路口時見
    右前側三多大飯店前方有停車格，伊車便欲往前停車格方向
    欲路邊停車，待伊車行至路口，突然有7500-GN 車沿伊車正
    前方迎面而來，伊車閃避不及前車頭便與該車前車頭迎面撞
    上，撞上之後伊車便失控往後倒彈。7500-GN 車沿三多三路
    伊正前方迎面逆向而來，伊肇事時車速10公里左右，伊眼見
    大燈過來便與該車撞上等語（見94年10月3 日高雄市政府警
    察局交通大隊交通事故談話紀錄表，相驗卷第42頁），嗣於
    同日在高雄市警察局交通大隊第六分隊警詢時，亦為相同內
    容之供述（見警卷第6-7 頁），後於95年1 月28日警詢時供
    稱：……因為伊到紅綠燈前停下準備尋找停車位，當時停下
    來且已踩煞車，而伊的方向是紅燈時，伊停在停止線前面，
    此時伊左邊也有一部車跟伊一起等紅燈，但綠燈時，伊左邊
    等紅綠燈的車先向前駛去，而伊此時看見三多飯店前有格子
    空位，便讓車慢慢行駛。當時伊看見原本跟伊一起等紅燈的
    車子閃避7500-GN 的車過後，7500-GN 車就向伊正面衝來，
    迎面撞向伊的車，之後伊的車後退到對面慢車道……等語（
    見他卷第6- 10 頁）。後於96年1 月12日偵查中，檢察官會
    同被告及告訴人甲○○（即被害人之妻）勘驗現場時，被告
    再供稱：當時伊係沿三多三路外側快車道由西往東，在仁愛
    三街西側前，伊注意左邊對面處有無停車位，待三多三路轉
    為綠燈時，誤認伊右前方三多飯店前有白線畫圍成之「待轉
    區」空格為停車位，因此車由快車道沿前方該「待轉區」方
    向前進，突見死者所駕駛之箱型車在伊前方，閃避不及，正
    面相撞，伊車遭撞後反彈至對面等語（見偵卷第11頁），後
    被告於偵查及原審審理時，均為相符之供述，而依檢察官上
    開勘驗現場時所拍攝之現場照片顯示，該肇事路口東南方向
    ，確有白線畫成之長方型「待轉區」，且該待轉區有一半範
    圍已畫在路口範圍外而在三多三路道路邊沿，其確有讓人誤
    為路邊停車格之可能，有該勘驗筆錄所附之現場照片在卷可
    稽（見偵卷第12 -14頁），則依被告上開供述，及該現場照
    片所示，被告上開自承：誤認停車格而慢慢切入慢車道向前
    行駛欲停車等語，尚非全無可能。又依被告上開供述，其雖
    自承有上開誤認停車格而停車之事實，惟其並未自白因此有
    未注意車前狀況之過失，故若無其他證據可以證明被告當時
    駕車確有檢察官所指之未注意車前狀況之事實，自不能以被
    告上開供述，即遽予認定被告有過失。
  (二)又當時為被告駕車搭載之乘客即證人黃志偉於警詢時稱：我
    們當時車子是沿三多三路西向東慢車道行駛至仁愛街口停紅
    燈，當時伊看到右側路旁有無停車位，而被告則看左側，然
    後綠燈時我們車子慢慢起步，快接近路口時，伊看見一部車
    子的頭前燈，沒煞車就迎面撞上我們的車頭，我們就被撞到
    對面車道等語（見95年1 月28日警詢，他卷第11-13 頁），
    其於偵查中亦為大致相同之證述（見95年4 月11日偵訊筆錄
    ，見他卷第88-89 頁）；而當時亦在肇事現場騎乘KBP-316
    號重型機車而亦遭撞擊之劉得偉於偵訊時證稱：當晚伊由仁
    愛三街越過三多三路要去買東西，當時伊先在那邊等，黑色
    那輛車（即被告車）慢慢從靠近仁愛三街南側慢車道由西往
    東方向前進，伊等他過去，伊變成綠燈，伊往前走，在伊剛
    起步時，右邊碰一聲，就發生車禍。之前沒有聽到很大喇叭
    聲或煞車聲。當時路口如現場圖所繪，伊不知道兩車如何碰
    撞。伊被撞後爬起來看到一輛車撞到紅色桿子（即被害人車
    ），另一輛到對面。伊前面黑色車車速不快，有點慢，有點
    像要在路邊停車等語（見95年4 月11日偵訊筆錄，他卷第85
    -87 頁）。則依黃志偉及劉得偉2 人上開證述，亦均相符合
    ，且亦均與被告上開所辯相符，而應可採信。
  (三)又本件肇事地點係位在高雄市前鎮區○○○路與仁愛三街口
    ，三多三路呈東西向，中央以分向限制線劃分，雙向各2 快
    車道，寬度3.2 公尺，各1 慢車道，寬度4.6 公尺，而肇事
    後被害人車車頭朝西偏南停止在路口之西南角落，被告所駕
    車頭朝南，跨停在路口西北角往西方向之快慢車道上，車尾
    距路邊2.2 公尺，碎片則散佈被害人所駕自用小客車右側與
    右後側，即該路口範圍內之西南側，偏向三多三路西向東慢
    車道，且肇事地點並無任何煞車之痕跡，肇事當時現場為陰
    天，夜間有照明、路面乾燥、無缺陷、視距良好等情形，此
    有道路交通事故調查報告表（一）、（二）、現場圖及現場
    照片等在卷可憑（見相驗卷第38-40 頁、第44-59 頁），又
    依現場車損照片顯示，肇事後被告車係前車頭嚴重凹陷，被
    害人車亦僅係前車頭毀損，且依高雄市政府警察局刑事鑑識
    中心現場勘察報告，其勘驗結果分析研判認為：「依本局刑
    事鑑識中心及內政部警政署刑事警察局相關跡證研判，本案
    乙○○駕駛7590-GP 號自小客車，黃志偉坐於該車前座乘客
    座，與吳榮村駕駛7500-GN 號自小客車發生正面碰撞，7500
    - GN號自小客車前保險桿刮擦到7590-GP 號自小客車之引擎
    蓋，於碰撞過程中，7590-GP 號自小客車後保險桿右側及右
    後方向燈與KBP-316 號重機車發生擦撞。」等語，亦有該現
    場勘察報告附卷可稽（見他卷第48-50） 。則依上開現場之
    客觀事證，可認與上開2 證人所證述及被告供述之情形相符
    ，故應可認定被告車與被害人車，確係在肇事路口之東南方
    之路口範圍內偏三多三路西向東方向之慢車道附近正面碰撞
    。據上，而可認定被告當時係駕車自三多三路外側快車道向
    右側前方切向慢車道欲經過與仁愛三街之交岔路口後路邊停
    車；及被害人係逆向駕車急駛至肇事路口之事實。被害人逆
    向急駛至肇事路口，顯有過失，而被告駕車行為，則並無證
    據可以證明其有何違反道路交通安全規則而可認定其有過失
    。再依被害人之妻甲○○（原名洪秀英）於偵訊時指稱：伊
    當時不在現場，不知道當時情形。……伊先生車子應該是要
    左轉進仁愛三街到伊家的車庫等語（見95年4 月11日偵訊筆
    錄，他卷第84、89頁），據此，則可以認定被害人當時駕車
    係自三多三路東向西行駛，因欲左轉進入仁愛三街北向南行
    駛，而在進入交岔路口前即已提前左轉，並逆向駛入來車道
    之事實，亦可認定。再參諸現場並無煞車痕跡及證人劉得偉
    所證：伊剛起步，右邊碰一聲，就發生車禍，之前沒有聽到
    很大喇叭聲或煞車聲等語，業如上述，足證本件車禍之發生
    事出突然，且縱認被告於肇事前已發現被害人逆向正面急速
    駛近之情，但依當時情形，被告應亦無法避免生肇事結果，
    故除不能認被告駕車有何違規之過失行為外，亦不能認被告
    應對肇事結果負責。
  (四)又警方於肇事後調閱現場西南角大樓監視器之錄影，並經原
    審勘驗該錄影之影像畫面，該畫面僅顯示：「一部廂型車逆
    向撞上畫面中左上角大樓樑柱後卡住靜止不動。」等情，有
    原審97年8 月15日勘驗筆錄在卷可稽（見原審審卷第44頁）
    ，據此亦未見被告有何違規駕駛車輛之過失情形；且本件車
    禍經原審法院送請國立交通大學鑑定，其鑑定之結果亦認為
    ：「吳榮財夜間駕駛小車，於劃有分向限制路線段，提前左
    轉、駛入對向車道，為肇事原因。乙○○駕駛小客車、劉得
    偉駕駛重型機車，應無肇事原因」等語，有國立交通大學行
    車事故鑑定意見書1 份在卷可憑（見原審卷第51-53 頁），
    此益足證被告對於本件車禍之發生並無過失可言。告訴人雖
    具狀請求檢察官向本院聲請將本件車禍再送中央警察大學陳
    高村教授為鑑定，然本院認該待證事實已臻明暸無再予調查
    之必要，故無再送鑑定之必要，併此敘明。
五、此外復查無其他之積極之證據，足以證明被告有何檢察官起
    訴或上訴意旨所稱未注意車前狀況，採取必要安全措施之過
    失行為，核諸上開法條及說明，被告犯罪尚屬不能證明。
六、原審因而為被告無罪之判決，核無不合。檢察官提起上訴，
    指摘原判決不當，為無理由，應予駁回。
七、被告經合法傳喚，無正當理由不到庭，爰不待其陳述，逕行
    判決。
據上論斷，應依刑事訴訟法第368 條、第371 條，判決如主文。
本案經檢察官林敏惠到庭執行職務。
中    華    民    國    98    年    7     月    29    日
                  刑事第七庭    審判長法  官  莊飛宗
                                      法  官  孫啟強
                                      法  官  邱明弘
以上正本證明與原本無異。
本件判決不得上訴。
中    華    民    國    98    年    7     月    29    日
                                      書記官  曾允志


司法院資訊處製作；財團法人民間司法改革基金會備份。
